臺灣桃園地方法院刑事判決　　　　　　 110年度簡上字第77號
上　訴　人　
即　被　告　余文福


輔　佐　人　余臣勳
指定辯護人　本院公設辯護人彭詩雯
上列上訴人即被告因妨害公務案件，不服本院刑事庭109 年度壢
簡字第2642號中華民國109 年12月17日第一審刑事簡易判決（聲
請簡易判決處刑案號：109 年度偵字第16466 號），提起上訴，
本院管轄之第二審合議庭判決如下：
    主  文
上訴駁回。
    事  實
一、甲○○於民國109 年5 月5 日下午5 時14分許，騎乘車牌號
    碼000-000 號普通重型機車（下稱GQ7 號機車），行經桃園
    市龍潭區高楊北路與高楊北路278 巷口附近，因未配戴安全
    帽，經桃園市政府警察局龍潭分局員警丙○○、乙○○攔停
    盤查，發現其渾身散發酒氣，欲對其實施酒精濃度測試檢定
    ，詎其明知員警丙○○係依法執行前開職務之公務員，竟心
    生不滿，基於侮辱公務員之犯意，於同日下午5 時35分許，
    在該處，向員警丙○○辱罵「笨蛋」、「智障」等語，員警
    丙○○乃以其為侮辱公務員之現行犯逮捕，其抗拒逮捕遭員
    警壓制後，復承前侮辱公務員之犯意，接續向員警丙○○辱
    罵「幹你娘機掰（臺語）」等語，足以貶損依法執行勤務員
    警丙○○之名譽、人格及公務執行之尊嚴（所涉公然侮辱罪
    嫌，未據告訴）。
二、案經桃園市政府警察局龍潭分局報告臺灣桃園地方檢察署檢
    察官偵查後聲請以簡易判決處刑。
    理  由
壹、程序方面
一、供述證據
  ㈠按被告以外之人於審判外之陳述，雖不符刑事訴訟法第159
    條之1 至第159 條之4 等規定，而經當事人於審判程序同意
    作為證據，法院審酌該言詞陳述或書面陳述作成時之情況，
    認為適當者，亦得為證據。當事人、代理人或辯護人於法院
    調查證據時，知有刑事訴訟法第159 條第1 項不得為證據之
    情形，而未於言詞辯論終結前聲明異議者，視為有前項之同
    意，刑事訴訟法第159 條之5 定有明文。
  ㈡經查，本案判決所引用以下審判外作成之相關供述證據，被
    告甲○○及辯護人業均於本院準備程序訊問中陳明：證據能
    力均不爭執，均同意作為本案證據使用等語明確（見本院卷
    第53頁）；此外，公訴人、被告及其辯護人於本院審判期日
    均表示無意見而不予爭執（見本院卷第270 至273 頁、第27
    5 至279 頁），亦未於言詞辯論終結前聲明異議，本院審酌
    前開證據資料製作時之情況，尚無違法取得及證明力明顯過
    低之瑕疵，認以之作為證據應屬適當，且各該證據均經本院
    於審判期日依法進行證據之調查、辯論，被告於訴訟上之防
    禦權，已受保障，故前開證據資料均有證據能力。
二、非供述證據
    本案判決其餘所依憑認定被告犯罪事實之各項非供述證據，
    本院亦查無有何違反法定程序取得之情形，依刑事訴訟法第
    158 條之4 規定之反面解釋，均具有證據能力。
貳、實體方面
一、事實認定
    訊據被告固坦認其有向員警口出「笨蛋」等語之事實，惟矢
    口否認有何侮辱公務員之犯行，辯稱：我沒有酒駕，沒有對
    員警罵「智障」、「幹你娘機掰（臺語）」，更沒有出言侮
    辱員警云云。辯護人則以：原審未考量被告長年罹患精神疾
    病及領有身心障礙手冊，所為之量刑並非適當，爰依法提起
    上訴，請撤銷原判決，量處較輕之刑度，且為使被告配合醫
    囑按時服藥，以控制其病情，請求給予緩刑之機會云云，為
    被告置辯。經查：
  ㈠被告就其於109 年5 月5 日下午5 時35分許，不滿員警對其
    實施酒精濃度測試，有向員警口出「笨蛋」等語，旋遭員警
    逮捕之事實坦認屬實（見偵卷第63頁，本院卷第52頁、第27
    7 頁、第281 頁），復經原審就員警丙○○、乙○○於109
    年5 月5 日下午5 時35分許，對被告攔停盤查過程之密錄器
    錄音檔案勘驗，結果如下（見原審卷第17頁）：
    被  告：我沒有騎車，我做什麼酒測？超不超過？
    員警Ａ：又不一定會超過，對不對？你有沒有騎車？現在又
            說沒騎車了，啊你剛剛又說這邊馬路是你的，你在
            這邊騎。對啊。
    被  告：地都是我的，你家也是我的啊，你幹嘛住我家？
    員警Ａ：好啦，好啦。
    被  告：『智障』啊。
    員警Ａ：你說什麼？你說什麼？
    被  告：你『笨蛋』啊。
    員警Ｂ：你剛剛說什麼？
    員警Ａ：你在說什麼？你罵我什麼？你罵我什麼？
    員警Ｂ：你剛剛講什麼？
    被  告：我說你，就『笨蛋』啊。
    員警Ａ：我跟你好好講，你一直罵我是怎樣？
    被  告：那你幹嘛一直拍我？
    員警Ａ：你在罵我什麼？你在罵什麼？
    被  告：你幹嘛拍我？
    員警Ａ：你在罵什麼？
    被  告：吼，就『智障』。
    員警Ａ：（員警出手逮捕被告，被告向前脫逃，員警亦往前
            壓制被告）啊，你在說什麼？啊？
    被  告：你幹嘛這樣？
    員警Ａ：妨害公務啦。
    被  告：為什麼這樣壓住我呢？『幹你娘機掰』啦。
    員警Ａ：講什麼東西啦。
    核與員警丙○○就其與員警乙○○於109 年5 月5 日下午5
    時35分許，對被告攔停盤查過程之密錄器錄音檔案所製作之
    錄音譯文（見偵卷第37頁）一致，復有桃園市龍潭區高楊北
    路278 巷內監視器於109 年5 月5 日下午5 時14分拍攝到被
    告未配戴安全帽騎乘GQ7 號機車之錄影畫面擷圖、桃園市政
    府龍潭分局龍潭派出所員警丙○○出具其見被告未配戴安全
    帽騎乘GQ7 號機車而攔停盤查，並發現被告身上散發酒氣之
    職務報告、載明GQ7 號機車騎士拒測拒簽之呼氣酒精濃度測
    定單、員警丙○○舉發被告拒絕接受酒精濃度測試檢定（酒
    後駕車）之違反道路交通管理事件通知單、GQ7 號機車之車
    輛詳細資料報表，以及員警身穿制服逮捕被告之現場照片在
    卷可佐（見偵卷第35頁、第41頁、第43頁、第53頁）。足認
    被告於109 年5 月5 日下午5 時14分許，騎乘GQ7 號機車，
    行經桃園市龍潭區高楊北路與高楊北路278 巷口附近，因未
    配戴安全帽，經桃園市政府警察局龍潭分局員警丙○○、乙
    ○○攔停盤查，發現其渾身散發酒氣，欲對其實施酒精濃度
    測試，詎其明知員警丙○○係依法執行前開職務之公務員，
    竟於同日下午5 時35分許，在該處，向員警丙○○口出「笨
    蛋」、「智障」等語，員警丙○○乃以其為侮辱公務員之現
    行犯逮捕，其因抗拒逮捕遭員警壓制後，復接續向員警丙○
    ○口出「幹你娘機掰啦（臺語）」等語之事實，至屬明確。
  ㈡又按刑法第140 條第1 項之罪，以於公務員依法執行職務時
    ，當場侮辱公務員，或公然侮辱公務員依法執行之職務為構
    成要件。又所謂「侮辱」係指對人辱罵、嘲笑、侮蔑，其方
    法並無限制，不問以文字、言詞、態度、舉動，只須以公然
    方式為之，而足使他人在精神上、心理上有感受難堪或不快
    之虞，減損特定人之聲譽、人格及社會評價即足。查「智障
    」一詞係指心智有障礙而能力低於常人之人，「笨蛋」一語
    則指愚蠢、呆笨之人，被告因不滿員警丙○○對其實施酒精
    濃度測試，遂向員警丙○○口出「智障」、「笨蛋」等語，
    顯然係以前開侮蔑言語意指員警丙○○為心智有障礙、能力
    低於常人、愚蠢、呆笨之人甚明，嗣因被告口出前開侮蔑言
    語遭員警丙○○以其為侮辱公務員之現行犯逮捕，其抗拒逮
    捕遭員警壓制後，復口出「幹你娘機掰（臺語）」等語，依
    現今一般社會通念，「幹你娘（臺語）」係具有意指對他人
    母親為性交或猥褻行為，以間接達到侮辱他人之意，而「機
    掰（臺語）」乃暗指女性性器官，前開兩詞結合後，即為直
    接且強烈含有侮辱他人之意，屬辱罵言語無訛，是被告對員
    警丙○○口出「智障」、「笨蛋」、「幹你娘機掰（臺語）
    」，均屬侮辱言語，足以貶損依法執行勤務員警丙○○之名
    譽、人格及公務執行之尊嚴，至臻明確。
  ㈢被告雖以其沒有酒駕，沒有對員警罵「智障」、「幹你娘機
    掰（臺語）」，更沒有出言侮辱員警云云置辯，惟其確有未
    配戴安全帽騎乘機車，遭員警丙○○、乙○○攔停盤查，發
    現其渾身酒氣，詎其明知員警丙○○係依法執行前開職務之
    公務員，竟向員警丙○○口出前開侮辱言語，已如前述，是
    其前開所辯，實不足採。
  ㈣綜上所述，本案事證明確，被告侮辱公務員之犯行，堪以認
    定，應予依法論科。
二、論罪科刑及上訴駁回理由
  ㈠論罪部分
  ⒈核被告所為，係犯刑法第140 條第1 項前段之侮辱公務員罪
    。其先後多次以言語辱罵員警丙○○之行為，核屬於密切接
    近之時、地所實施，各行為之獨立性極為薄弱，主觀上亦係
    出於單一侮辱公務員之犯意，依一般社會觀念，應視為數個
    舉動接續施行，合為包括之一行為予以評價為當，故應論以
    接續犯之一罪。
  ⒉另聲請簡易判決處刑意旨雖漏載被告以「幹你娘機掰」等語
    侮辱員警丙○○部分，然此與聲請簡易判決處刑意旨所載被
    告對員警丙○○辱罵「智障」、「笨蛋」等語之犯行間，具
    有接續犯之實質上一罪關係，而為聲請簡易判決處刑效力所
    及，本院自得併予審究。
  ㈡上訴駁回理由
  ⒈按刑之量定及緩刑之宣告，係實體法上賦予法院得為自由裁
    量之事項，倘其未有逾越法律所規定之範圍，或濫用其權限
    ，即不得任意指摘為違法（最高法院75年台上字第7033號判
    例意旨參照）。量刑之輕重，係事實審法院得依職權自由裁
    量之事項，茍已斟酌刑法第57條各款所列情狀而未逾越法定
    刑度，則不得遽指為違法；又刑罰之量定屬法院自由裁量之
    職權行使，但仍應審酌刑法第57條所列各款事由及一切情狀
    ，為酌量輕重之標準，並非漫無限制，在同一犯罪事實與情
    節，如別無其他加重或減輕之原因，下級法院量定之刑，亦
    無過重或失輕之不當情形，則上級法院對於下級法院之職權
    行使，原則上應予尊重（最高法院72年台上字第6696號判例
    、85年度台上字第2446號判決意旨可資參照）。
  ⒉被告之辯護人雖以：原審未考量被告長年罹患精神疾病及領
    有身心障礙手冊，所為之量刑並非適當，爰依法提起上訴，
    請撤銷原判決，量處較輕之刑度，且為使被告配合醫囑按時
    服藥，以控制其病情，請求給予緩刑之機會云云（見本院卷
    第52頁、第281 頁），為被告置辯。查被告固於104 至106
    年間有情緒激躁、自言自語、罵髒話、妄想等症狀，並領有
    身心障礙證明（見本院卷第21頁），嗣於108 年7 月18日經
    國軍桃園總醫院醫師診斷其罹患妄想型思覺失調症，此有國
    軍桃園總醫院之診斷證明書及病歷（見本院卷第17至19頁、
    第68至69頁、第80至93頁）。惟被告面對員警欲對其實施酒
    精濃度測試檢定時仍可清楚表示：「我沒有騎車，我做什麼
    酒測？超不超過？」，當其對員警口出「智障」、「笨蛋」
    之侮辱言語後，經員警詢問其方才所說何語，復回答：「我
    說你，就『笨蛋』啊。」，經員警向其勸誡：「我跟你好好
    講，你一直罵我是怎樣？」，其則回答：「你幹嘛拍我？」
    ，續經員警詢問其：「你在罵什麼？」，其仍明確回答：「
    吼，就『智障』。」，嗣經員警逮捕壓制被告時，其則詢問
    員警：「你幹嘛這樣？」，當員警回答：「妨害公務啦。」
    ，其旋即回答：「為什麼這樣壓住我呢？『幹你娘機掰』啦
    。」，此有上開原審勘驗筆錄附卷可參（見原審卷第17頁）
    ，足認被告於員警對其實施酒精濃度測試檢定及逮捕壓制時
    ，均能針對當下情況對員警提出拒絕及質疑，且其就員警於
    攔停盤查過程中所詢問之問題，亦能切題回應。又觀諸被告
    經國軍桃園總醫院為職能評鑑，評鑑結果亦認為：職能治療
    師張瑋婷與被告對話時，被告回答上尚可切題，亦能正確理
    解文字或口語指導，此有前開職能評鑑報告在卷可佐（見本
    院卷第222 頁、第224 頁），益徵被告於上述時間、地點，
    向員警丙○○口出「智障」、「笨蛋」、「幹你娘機掰（臺
    語）」之侮辱言語，並非因罹患妄想型思覺失調症所致，甚
    屬灼然。參以被告於警詢中因有「神經系統構造及精神、心
    智功能損傷或不全，無法為完全陳述」之情，而經員警通知
    法律扶助基金會指派律師到場，此有通知法律扶助基金會指
    派律師到場傳真通知表在卷可佐（見偵卷第45頁），是被告
    有精神方面之身心障礙情形乙節，已屬原審於卷內可查知之
    事。準此，原審基於上揭事證，認被告犯行明確，而援引刑
    法第140 條第1 項規定（原審判決漏載刑法第41條第1 項前
    段，刑法施行法第1 條之1 第1 項，應予補充），並審酌被
    告漠視公權力存在，對依法執行職務之警員當場辱罵，影響
    公權力之執行，應予非難，並考量被告犯後未能對其犯行表
    示坦認犯罪之犯後態度，兼衡被告高職肄業之教育程度、自
    陳家庭經濟狀況勉持，及其為本案犯行之動機、目的、手段
    、所生危害等一切情狀，量處拘役30日，並諭知如易科罰金
    ，以新臺幣1,000 元折算1 日，認事用法核無違誤，亦已考
    量被告之犯罪情狀、犯後態度、智識程度、家庭經濟狀況等
    一切情狀，所為之量刑亦屬適當。即原審係於法定範圍內為
    刑之量定，並未濫用量刑權限，亦無判決理由不備，或其他
    輕重相差懸殊等量刑違法或失當之處，自應予以維持。而被
    告前曾於97年間因犯不能安全駕駛動力交通工具罪，經臺灣
    新竹地方檢察署檢察官為緩起訴處分確定，復於99年間因再
    犯不能安全駕駛動力交通工具罪，經本院以99年度壢交簡字
    第587 號判決判處拘役55日確定，業已執行完畢，此有臺灣
    高等法院被告前案紀錄表在卷可佐（見本院卷第23頁），而
    本案被告亦係因不滿員警對其實施酒精濃度測試檢定而為侮
    辱公務員之犯行，顯然未因前案而記取教訓，實未見有何一
    時不慎致罹刑章之情形，且其既罹患妄想型思覺失調症，曾
    至醫療院所治療及領有控制前開病症之藥物，此有被告之國
    軍桃園總醫院病歷在卷可佐（見本院卷第68至257 頁），被
    告自身或家人本應督促其按時服藥，自無以暫不執行刑罰為
    適當之情形。被告及其辯護人猶執前詞指摘原審判決不當，
    為無理由，應予駁回。
據上論斷，應依刑事訴訟法第455 條之1 第1 項、第3 項、第36
8 條，判決如主文。
本案經檢察官康惠龍提起公訴，經檢察官黃鈺斐到庭執行職務。
中    華    民    國   110    年    11    月    12    日
                  刑事第六庭  審判長法  官  劉淑玲
                                    法  官  方楷烽
                                    法  官  何啓榮
以上正本證明與原本無異。
不得上訴。
                                    書記官  張詠昕
中    華    民    國   110    年    11    月    15    日
附錄本案論罪法條：中華民國刑法第140條第1項前段。
於公務員依法執行職務時，當場侮辱或對於其依法執行之職務公
然侮辱者，處 6 月以下有期徒刑、拘役或 3 千元以下罰金。
對於公署公然侮辱者，亦同。